---
title: "Tugas MPDW Pekan 3"
author: "Septiranny Rizqika Putri G1401211083"
output:
  html_document: default
  pdf_document: default
---

## Mengaktifkan packages

```{r}
library(dLagM)
library(dynlm)
library(MLmetrics)
library(lmtest)
library(car)
```

## Impor data

Data yang digunakan adalah indeks kualitas udara di New Delhi sebagai peubah dependen (Y) dan kandungan ozon sebagai peubah independen (X). Jumlah amatan 72 periode (jam) dari 21 Okt 2022 pukul 18.00 hingga 24 Okt 2022 pukul 17.00
```{r}
data <- readxl::read_xlsx("C:/Users/Septiranny/Documents/newdelhi.xlsx")
str(data)
data
```

## Pembagian Data

```{r}
#SPLIT DATA
train<-data[1:65,]
test<-data[66:72,]
```

```{r}
#data time series
train.ts<-ts(train)
test.ts<-ts(test)
data.ts<-ts(data)
```

## Model Koyck

### Pemodelan

```{r}
#MODEL KOYCK
model.koyck <- koyckDlm(x = train$Xt, y = train$Yt)
summary(model.koyck)
AIC(model.koyck)
BIC(model.koyck)
```
Dari hasil tersebut, didapat bahwa peubah $x_t$ dan $y_{t-1}$ memiliki nilai $P-Value<0.05$. Hal ini menunjukkan bahwa peubah $x_t$ dan $y_{t-1}$ berpengaruh signifikan terhadap $y$. Adapun model keseluruhannya adalah sebagai berikut

$$
\hat{Y_t}=-0.0813+0.2563X_t+0.4457Y_{t-1}
$$

### Peramalan dan Akurasi

Berikut adalah hasil peramalan y untuk 7 periode kedepan menggunakan model koyck

```{r}
fore.koyck <- forecast(model = model.koyck, x=test$Xt, h=7)
fore.koyck
mape.koyck <- MAPE(fore.koyck$forecasts, test$Yt)
#akurasi data training
GoF(model.koyck)
```

## Regression with Distributed Lag

### Pemodelan (Lag=2)

```{r}
model.dlm <- dlm(x = train$Xt,y = train$Yt , q = 2)
summary(model.dlm)
AIC(model.dlm)
BIC(model.dlm)
```

Dari hasil diatas, didapat bahwa $P-value$ dari $x_t<0.05$. Hal ini menunjukkan bahwa $x_t$, dan berpengaruh signifikan terhadap $y$. Adapun model keseluruhan yang terbentuk adalah sebagai berikut

$$
\hat{Y_t}=-0.2651+0.4929X_t-0.0250X_{t-1}-0.0022X_{t-2}
$$

### Peramalan dan Akurasi

Berikut merupakan hasil peramalan $y$ untuk 7 periode kedepan

```{r}
fore.dlm <- forecast(model = model.dlm, x=test$Xt, h=7)
fore.dlm
mape.dlm <- MAPE(fore.dlm$forecasts, test$Yt)
#akurasi data training
GoF(model.dlm)
```

### *Lag* Optimum

```{r}
#penentuan lag optimum 
finiteDLMauto(formula = Yt ~ Xt,
              data = data.frame(train), q.min = 1, q.max = 6,
              model.type = "dlm", error.type = "AIC", trace = FALSE)
```

Berdasarkan output tersebut, lag optimum didapatkan ketika lag=5. Selanjutnya dilakukan pemodelan untuk lag=5

```{r}
#model dlm dengan lag optimum
model.dlm2 <- dlm(x = train$Xt,y = train$Yt , q = 5)
summary(model.dlm2)
AIC(model.dlm2)
BIC(model.dlm2)
```

Dari hasil tersebut, peubah yang berpengaruh signifikan pada taraf nyata 5% yaitu $x_t$. Adapun keseluruhan model yang terbentuk adalah

$$
\hat{Y_t}=-0.1806+0.4919X_t+...-0.0736X_{t-5}
$$

Adapun hasil peramalan 7 periode kedepan menggunakan model tersebut adalah sebagai berikut

```{r}
#peramalan dan akurasi
fore.dlm2 <- forecast(model = model.dlm2, x=test$Xt, h=7)
mape.dlm2<- MAPE(fore.dlm2$forecasts, test$Yt)
#akurasi data training
GoF(model.dlm2)
```

Model tersebut merupakan model yang sangat baik dengan nilai MAPE yang kurang dari 10%.

## Model Autoregressive

### Pemodelan

```{r}
model.ardl <- ardlDlm(x = train$Xt, y = train$Yt, p = 1 , q = 1)
summary(model.ardl)
AIC(model.ardl)
BIC(model.ardl)
```

Hasil di atas menunjukkan bahwa peubah $x_t$, $x_{t-1}$, dan $y_{t-1}$ memiliki nilai-p $<0.05$. Hal ini menunjukkan bahwa peubah $x_t$, $x_{t-1}$, dan $y_{t-1}$ berpengaruh signifikan terhadap $y_t$. Model keseluruhannya adalah sebagai berikut:

$$
\hat{Y}=-0.1321+0.4844X_t-0.2289X_{t-1}+0.4508Y_{t-1}
$$

### Peramalan dan Akurasi

```{r}
fore.ardl <- forecast(model = model.ardl, x=test$Xt, h=7)
fore.ardl
```

Data di atas merupakan hasil peramalan untuk 7 periode ke depan menggunakan Model Autoregressive dengan $p=1$ dan $q=1$.

```{r}
mape.ardl <- MAPE(fore.ardl$forecasts, test$Yt)
mape.ardl
#akurasi data training
GoF(model.ardl)
```

Berdasarkan akurasi di atas, terlihat bahwa nilai MAPE keduanya tidak jauh berbeda. Artinya, model regresi dengan distribusi lag ini tidak `overfitted` atau `underfitted`

### *Lag* Optimum

```{r}
#penentuan lag optimum
model.ardl.opt <- ardlBoundOrders(data = data.frame(data), ic = "AIC", 
                                  formula = Yt ~ Xt )
min_p=c()
for(i in 1:6){
  min_p[i]=min(model.ardl.opt$Stat.table[[i]])
}
q_opt=which(min_p==min(min_p, na.rm = TRUE))
p_opt=which(model.ardl.opt$Stat.table[[q_opt]] == 
              min(model.ardl.opt$Stat.table[[q_opt]], na.rm = TRUE))
data.frame("q_optimum" = q_opt, "p_optimum" = p_opt, 
           "AIC"=model.ardl.opt$min.Stat)
```

Dari tabel di atas, dapat terlihat bahwa nilai AIC terendah didapat ketika $p=2$ dan $q=13$, yaitu sebesar `16.55044`. Artinya, model autoregressive optimum didapat ketika $p=2$ dan $q=13$.

Selanjutnya dapat dilakukan pemodelan dengan nilai $p$ dan $q$ optimum seperti inisialisasi di langkah sebelumnya.

## Pemodelan DLM & ARDL dengan Library `dynlm`

```{r}
#sama dengan model dlm q=1
cons_lm1 <- dynlm(Yt ~ Xt+L(Xt),data = train.ts)
#sama dengan model ardl p=1 q=0
cons_lm2 <- dynlm(Yt ~ Xt+L(Yt),data = train.ts)
#sama dengan ardl p=1 q=1
cons_lm3 <- dynlm(Yt ~ Xt+L(Xt)+L(Yt),data = train.ts)
#sama dengan dlm p=2
cons_lm4 <- dynlm(Yt ~ Xt+L(Xt)+L(Xt,2),data = train.ts)
```

### Ringkasan Model

```{r}
summary(cons_lm1)
summary(cons_lm2)
summary(cons_lm3)
summary(cons_lm4)
```

### SSE

```{r}
deviance(cons_lm1)
deviance(cons_lm2)
deviance(cons_lm3)
deviance(cons_lm4)
```

### Uji Diagnostik

```{r}
#uji model
if(require("lmtest")) encomptest(cons_lm1, cons_lm2)
```

#### Autokorelasi

```{r}
#durbin watson
dwtest(cons_lm1)
dwtest(cons_lm2)
dwtest(cons_lm3)
dwtest(cons_lm4)
```

#### Heterogenitas

```{r}
bptest(cons_lm1)
bptest(cons_lm2)
bptest(cons_lm3)
bptest(cons_lm4)
```

#### Kenormalan

```{r}
shapiro.test(residuals(cons_lm1))
shapiro.test(residuals(cons_lm2))
shapiro.test(residuals(cons_lm3))
shapiro.test(residuals(cons_lm4))
```

## Perbandingan Model

```{r}
akurasi <- matrix(c(mape.koyck, mape.dlm, mape.dlm2, mape.ardl))
row.names(akurasi)<- c("Koyck","DLM 1","DLM 2","Autoregressive")
colnames(akurasi) <- c("MAPE")
akurasi
```

Berdasarkan nilai MAPE, model paling optimum didapat pada Model Autoregressive karena memiliki nilai MAPE yang terkecil.

### Plot

```{r}
par(mfrow=c(1,1))
plot(test$Xt, test$Yt, type="b", col="black", ylim=c(20,30), xlim=c(44,62))
points(test$Xt, fore.koyck$forecasts,col="red")
lines(test$Xt, fore.koyck$forecasts,col="red")
points(test$Xt, fore.dlm$forecasts,col="blue")
lines(test$Xt, fore.dlm$forecasts,col="blue")
points(test$Xt, fore.dlm2$forecasts,col="orange")
lines(test$Xt, fore.dlm2$forecasts,col="orange")
points(test$Xt, fore.ardl$forecasts,col="green")
lines(test$Xt, fore.ardl$forecasts,col="green")
legend("topleft",c("aktual", "koyck","DLM 1","DLM 2", "autoregressive"), lty=1, col=c("black","red","blue","orange","green"), cex=0.8)
```

Berdasarkan plot tersebut, terlihat bahwa plot yang paling mendekati data aktualnya adalah Model Autoregressive, sehingga dapat disimpulkan model terbaik dalam hal ini adalah model regresi autoregresif.