---
title: "Tugas 1 Praktikum MPDW"
author: "Septiranny Rizqika Putri G1401211083"
output: html_document
---

```{r setup, include=FALSE}
knitr::opts_chunk$set(echo = TRUE)
```

#Packages

```{r}
install.packages("forecast")
install.packages("graphics")
install.packages("TTR")
install.packages("TSA")

library(forecast)
library(graphics)
library(TTR)
library(TSA)
```

#Impor data

```{r}
library(readxl)
gas <- read_excel("gasoline.xlsx")
gas
```

Mengubah peubah respon Gasoline_Production menjadi dalam satuan ribu
```{r}
gas$Gasoline_Production <- gas$Gasoline_Production/1000
```

#Eksplorasi data

Melihat dimensi/ukuran data
```{r}
dim(gas)
```

Melihat struktur data 
```{r}
str(gas)
```

Membuat data terbaca sebagai data time series
```{r}
gas.ts <- ts(gas$Gasoline_Production)
```

Menampilkan ringkasan data
```{r}
summary(gas.ts)
```

Menampilkan plot deret waktu data
```{r}
ts.plot(gas.ts, xlab="Tahun-Pekan", ylab="Produksi Gasoline", 
        main = "Time Series Plot")
points(gas.ts)
```

#Pemulusan

##Pembagian data

Data dibagi menjadi data latih dan data uji, dengan komposisi 80% data latih dan 20% data uji
```{r}
gas.train <- gas[1:138,]
gas.test <- gas[139:173,]
```

Membuat data terbaca sebagai data time series
```{r}
ts.train <- ts(gas.train$Gasoline_Production)
ts.test <- ts(gas.test$Gasoline_Production)
```

##Eksplorasi data

Menampilkan plot deret waktu data keseluruhan
```{r}
plot(gas.ts, col="red",main="Plot semua data")
points(gas.ts)
```

Menampilkan plot deret waktu data latih
```{r}
plot(ts.train, col="blue",main="Plot data latih")
points(ts.train)
```

Menampilkan plot deret waktu data uji
```{r}
plot(ts.test, col="blue",main="Plot data uji")
points(ts.test)
```

##Pemulusan dengan Single Moving Average

Pemulusan SMA dengan parameter $m=3$
```{r}
gas.sma<-SMA(ts.train, n=3)
gas.sma
```

Hasil peramalan 1 periode ke depan
```{r}
ramal.sma<-c(NA,gas.sma)
ramal.sma
```

Selanjutnya, dilakukan peramalan sejumlah data uji, yaitu 35 periode. Pada metode SMA, hasil peramalan 35 periode ke depan akan bernilai sama dengan hasil peramalan 1 periode ke depan.

Penggabungan data train aktual, data train hasil pemulusan, dan data hasil ramalan 35 periode ke depan
```{r}
data.gab<-cbind(aktual=c(ts.train,rep(NA,35)),pemulusan=c(gas.sma,rep(NA,35)),ramalan=c(ramal.sma,rep(ramal.sma[length(ramal.sma)],34)))
data.gab
```

Menampilkan plot deret waktu data hasil peramalan
```{r}
ts.plot(gas.ts, xlab="Time Period", ylab="Production", main= "SMA N=3 Gasoline Production")
points(gas.ts)
lines(data.gab[,2],col="green",lwd=2)
lines(data.gab[,3],col="red",lwd=2)
legend("topleft",c("data aktual","data pemulusan","data peramalan"), lty=8, col=c("black","green","red"), cex=0.5)
```

Perhitungan akurasi dengan ukuran akurasi *Sum Squares Error* (SSE), *Mean Square Error* (MSE), dan *Mean Absolute Percentage Error* (MAPE).


Perhitungan akurasi pada data latih
```{r}
#Akurasi data latih
error_train.sma = ts.train-ramal.sma[1:length(ts.train)]
SSE_train.sma = sum(error_train.sma[4:length(ts.train)]^2)
MSE_train.sma = mean(error_train.sma[4:length(ts.train)]^2)
MAPE_train.sma = mean(abs((error_train.sma[4:length(ts.train)]/ts.train[4:length(ts.train)])*100))

akurasi_train.sma <- matrix(c(SSE_train.sma, MSE_train.sma, MAPE_train.sma))
row.names(akurasi_train.sma)<- c("SSE", "MSE", "MAPE")
colnames(akurasi_train.sma) <- c("Akurasi m = 3")
akurasi_train.sma
```

MAPE data latih pada metode pemulusan SMA dengan m=3 berkisar 4,6%. Ini menunjukkan akurasinya sangat baik.


Penghitungan akurasi pada data uji
```{r}
#Akurasi data uji
error_test.sma = ts.test-data.gab[139:173,3]
SSE_test.sma = sum(error_test.sma^2)
MSE_test.sma = mean(error_test.sma^2)
MAPE_test.sma = mean(abs((error_test.sma/ts.test*100)))

akurasi_test.sma <- matrix(c(SSE_test.sma, MSE_test.sma, MAPE_test.sma))
row.names(akurasi_test.sma)<- c("SSE", "MSE", "MAPE")
colnames(akurasi_test.sma) <- c("Akurasi m = 3")
akurasi_test.sma
```

MAPE data uji pada metode pemulusan SMA dengan m=3 berkisar 5%. Ini menunjukkan akurasinya sangat baik.


##Pemulusan dengan Double Moving Average

```{r}
dma <- SMA(gas.sma, n=3)
At <- 2*gas.sma - dma
Bt <- 2/(3-1)*(gas.sma - dma)
gas.dma<- At+Bt
ramal.dma<- c(NA, gas.dma)

t = 1:35
f = c()

for (i in t) {
  f[i] = At[length(At)] + Bt[length(Bt)]*(i)
}

data.gab2 <- cbind(aktual = c(ts.train,rep(NA,35)), pemulusan1 = c(gas.sma,rep(NA,35)), pemulusan2 = c(gas.dma, rep(NA,35)), At = c(At, rep(NA,35)), Bt = c(Bt,rep(NA,35)), ramalan = c(ramal.dma, f[-1]))

options(max.print=1500) #Agar semua 173 amatan dapat ditampilkan
data.gab2
```

Visualisasi hasil pemulusan dengan DMA
```{r}
ts.plot(gas.ts, xlab="Time Period", ylab="Production", main= "DMA N=3 Gasoline Production")
points(gas.ts)
lines(data.gab2[,3],col="green",lwd=2)
lines(data.gab2[,6],col="red",lwd=2)
legend("topleft",c("data aktual","data pemulusan","data peramalan"), lty=8, col=c("black","green","red"), cex=0.8)
```

Selanjutnya, dilakukan perhitungan akurasi dengan ukuran akurasi SSE, MSE, dan MAPE.


Perhitungan akurasi pada data latih
```{r}
#Akurasi data latih
error_train.dma = ts.train-ramal.dma[1:length(ts.train)]
SSE_train.dma = sum(error_train.dma[6:length(ts.train)]^2)
MSE_train.dma = mean(error_train.dma[6:length(ts.train)]^2)
MAPE_train.dma = mean(abs((error_train.dma[6:length(ts.train)]/ts.train[6:length(ts.train)])*100))

akurasi_train.dma <- matrix(c(SSE_train.dma, MSE_train.dma, MAPE_train.dma))
row.names(akurasi_train.dma)<- c("SSE", "MSE", "MAPE")
colnames(akurasi_train.dma) <- c("Akurasi m = 3")
akurasi_train.dma
```

MAPE data latih pada metode pemulusan DMA dengan m=3 berkisar 5,5%. Ini menunjukkan akurasinya sangat baik.


Penghitungan akurasi data uji
```{r}
#Akurasi data uji
error_test.dma = ts.test-data.gab2[139:173,6]
SSE_test.dma = sum(error_test.dma^2)
MSE_test.dma = mean(error_test.dma^2)
MAPE_test.dma = mean(abs((error_test.dma/ts.test*100)))

akurasi_test.dma <- matrix(c(SSE_test.dma, MSE_test.dma, MAPE_test.dma))
row.names(akurasi_test.dma)<- c("SSE", "MSE", "MAPE")
colnames(akurasi_test.dma) <- c("Akurasi m = 3")
akurasi_test.dma
```

MAPE data uji pada metode pemulusan DMA dengan m=3 berkisar 7,9%. Ini menunjukkan akurasinya sangat baik.


Baik pada data latih maupun data uji, metode SMA memiliki akurasi yang lebih baik.


##Pemulusan dengan Single Exponential Smoothing

Pemulusan dengan metode SES dapat dilakukan dengan dua fungsi dari *packages* berbeda, yaitu (1) fungsi `ses()` dari *packages* `forecast` dan (2) fungsi `HoltWinters` dari *packages* `stats`.


Pemulusan dengan SES menggunakan fungsi `ses()`
```{r}
#Cara 1 (fungsi ses)
ses1 <- ses(ts.train, h = 35, alpha = 0.2)
plot(ses1)
ses1

ses2<- ses(ts.train, h = 35, alpha = 0.7)
plot(ses2)
ses2
```

Visualisasi hasil pemulusan dengan SES
```{r}
autoplot(ses1) + autolayer(fitted(ses1), series="Fitted")
```

Pemulusan dengan SES menggunakan fungsi `HoltWinters()`
```{r}
#Cara 2 (fungsi Holtwinter)
ses.hw1<- HoltWinters(ts.train, gamma = FALSE, beta = FALSE, alpha = 0.2)
plot(ses.hw1)

#ramalan
ramalan.hw1<- forecast(ses.hw1, h=35)
ramalan.hw1

ses.hw2<- HoltWinters(ts.train, gamma = FALSE, beta = FALSE, alpha = 0.7)
plot(ses.hw2)

#ramalan
ramalan.hw2<- forecast(ses.hw2, h=35)
ramalan.hw2
```

Pemulusan dengan nilai parameter alpha ($\alpha$) yang dioptimalkan
```{r}
#Menggunakan fungsi ses
ses.opt <- ses(ts.train, h=35, alpha = NULL)
plot(ses.opt)
ses.opt


#Lambda Optimum Holt Winter
seshw.opt<- HoltWinters(ts.train, gamma = FALSE, beta = FALSE,alpha = NULL)
seshw.opt
plot(seshw.opt)

#Ramalan Holt Winter
ramalanopt<- forecast(seshw.opt, h=35)
ramalanopt
```

###Perhitungan akurasi data latih

Cara langsung
```{r}
#Akurasi data latih secara langsung
SSE1<-ses.hw1$SSE
MSE1<-ses.hw1$SSE/length(ts.train)
RMSE1<-sqrt(MSE1)

akurasi1 <- matrix(c(SSE1,MSE1,RMSE1))
row.names(akurasi1)<- c("SSE", "MSE", "RMSE")
colnames(akurasi1) <- c("Akurasi lambda=0.2")
akurasi1

SSE2<-ses.hw2$SSE
MSE2<-ses.hw2$SSE/length(ts.train)
RMSE2<-sqrt(MSE2)

akurasi2 <- matrix(c(SSE2,MSE2,RMSE2))
row.names(akurasi2)<- c("SSE", "MSE", "RMSE")
colnames(akurasi2) <- c("Akurasi lambda=0.7")
akurasi2
```

Baik dilihat dari SSE, MSE, maupun RMSE, nilai pada $\lambda=0,2$ lebih besar dibandingkan nilai pada $\lambda=0,7$. Ini menunjukkan bahwa dengan parameter $\lambda=0,7$ menghasilkan akurasi yang lebih baik.


Cara manual
```{r}
#Akurasi data latih secara manual
fitted1<-ramalan.hw1$fitted
sisaan1<-ramalan.hw1$residuals
head(sisaan1)

resid1<-gas.train$Gasoline_Production-ramalan.hw1$fitted
head(resid1)

SSE.1=sum(sisaan1[2:length(ts.train)]^2)

MSE.1 = SSE.1/length(ts.train)

MAPE.1 = sum(abs(sisaan1[2:length(ts.train)]/ts.train[2:length(ts.train)])*100)/length(ts.train)

akurasi.1 <- matrix(c(SSE.1,MSE.1,MAPE.1))
row.names(akurasi.1)<- c("SSE", "MSE", "MAPE")
colnames(akurasi.1) <- c("Akurasi lambda=0.2")
akurasi.1

fitted2<-ramalan.hw2$fitted
sisaan2<-ramalan.hw2$residuals
head(sisaan2)

resid2<-gas.train$Gasoline_Production-ramalan.hw2$fitted
head(resid2)

SSE.2=sum(sisaan2[2:length(ts.train)]^2)

MSE.2 = SSE.2/length(ts.train)

MAPE.2 = sum(abs(sisaan2[2:length(ts.train)]/ts.train[2:length(ts.train)])*100)/length(ts.train)

akurasi.2 <- matrix(c(SSE.2,MSE.2,MAPE.2))
row.names(akurasi.2)<- c("SSE", "MSE", "MAPE")
colnames(akurasi.2) <- c("Akurasi lambda=0.7")
akurasi.2
```

Parameter $\lambda=0,2$ menghasilkan MAPE senilai 5,2%, sedangkan parameter $\lambda=0,7$ menghasilkan MAPE senilai 4%. Ini menunjukkan bahwa keduanya memiliki akurasi yang tinggi, namun parameter $\lambda=0,7$ lebih baik.


###Perhitungan akurasi data uji

Cara manual
```{r}
#Akurasi data uji
selisih1<-ramalan.hw1$mean-gas.test$Gasoline_Production
SSEtesting1<-sum(selisih1^2)
MSEtesting1<-SSEtesting1/length(gas.test)

selisih2<-ramalan.hw2$mean-gas.test$Gasoline_Production
SSEtesting2<-sum(selisih2^2)
MSEtesting2<-SSEtesting2/length(gas.test)

selisihopt<-ramalanopt$mean-gas.test$Gasoline_Production
SSEtestingopt<-sum(selisihopt^2)
MSEtestingopt<-SSEtestingopt/length(gas.test)

akurasitesting1 <- matrix(c(SSEtesting1,SSEtesting2,SSEtestingopt))
row.names(akurasitesting1)<- c("SSE1", "SSE2", "SSEopt")
akurasitesting1

akurasitesting2 <- matrix(c(MSEtesting1,MSEtesting2,MSEtestingopt))
row.names(akurasitesting2)<- c("MSE1", "MSE2", "MSEopt")
akurasitesting2
```

Baik dari SSE maupun MSE, nilai terkecil ada di ramalan pertama, yaitu ramalan dengan parameter $\lambda=0,2$. Sehingga, itulah yang akurasinya paling baik.


Melihat akurasi data dengan cara lain
```{r}
#Akurasi data dengan cara lain
ak1 <- accuracy(ramalan.hw1,gas.test$Gasoline_Production)
ak1

ak2 <- accuracy(ramalan.hw2,gas.test$Gasoline_Production)
ak2

ak.opt <- accuracy(ramalanopt,gas.test$Gasoline_Production)
ak.opt
```

Seperti pengujian akurasi dengan cara lain sebelumnya, fungsi `accuracy()` juga menunjukkan bahwa yang paling akurat untuk digunakan adalah yang menggunakan nilai parameter $\lambda=0,2$